最　高　行　政　法　院　判　決　　　　　　　　　　九十一年度判字第二二四號
　　原　　　告　甲○○○
　　被　　　告　財政部臺灣省中區國稅局
　　代　表　人　楊重華
右當事人間因綜合所得稅事件，原告不服行政院中華民國八十九年四月一日台八十九
訴字第○九四九三號再訴願決定，提起行政訴訟。本院判決如左︰
    主  文
原告之訴駁回。
訴訟費用由原告負擔。
    事  實
緣原告為高屏藥品股份有限公司（下稱高屏公司）股東。該公司截至民國八十二年度
止，未分配盈餘累積數為新台幣（下同）四、六九五、六六四元，超過已收資本額一
、○○○、○○○元之百分之百。經被告於八十四年十一月二十一日以中區國稅東山
資字第八四○○一二六九七號函請該公司選定就超過可保留額度加徵百分之十營利事
業所得稅，或於八十四年度內辦理增資或分配。嗣該公司於八十四年十二月二十七日
函復選擇自行分配盈餘一○○、○○○元，被告乃以該公司截至八十二年度可分配盈
餘為四、五九五、六六四元，減除自行分配數一○○、○○○元，及截至前期該公司
已同意加徵營利事業所得稅，稅後再保留之盈餘三、三七○、三四一元後，累積未分
配盈餘達一、二二五、三二三元，仍超過該公司實收資本額一、○○○、○○○元，
應依原告投資金額三五○、○○○元，占該公司資本額之比例，計算其應分配之營利
所得四二八、八六三元，合併歸課原告八十五年度營利所得。原告不服，申經復查結
果，未准變更，提起訴願、再訴願，均遭駁回，遂向本院提起行政訴訟。玆摘敘兩造
訴辯意旨如次：
原告起訴意旨略謂︰一、按所得稅法第七十六條之一所稱累積未分配盈餘，指公司自
民國五十二年度起歷年累計之未分配盈餘，此為所得稅法施行細則第六十九條之一明
定。準此，高屏公司自七十一年設立時起至八十二年度止，其未分配盈餘，為該公司
所得額減除該公司各年度應納之營利事業所得稅、所提列之法定盈餘公積、應分配之
股利後，尚餘三一一、六八一．三六元，並無逾公司已收資本額一百萬元或其依法得
保留盈餘一百萬元之限額，此有該公司與被告雙方計算之高屏公司自七十一年起至八
十二年止未分配盈餘累積數對照表可稽。揆諸首揭所得稅法及其施行細則以及公司法
第二百三十二條第二項之規定，被告自不得辦理強制歸戶而課徵原告所得稅。二、按
非根據真實事項，不得造具任何會計憑證，並不得在帳簿表冊作任何記錄。申報營利
事業所得稅時，各項所得計算依稅法規定所作調整，應不影響帳面記錄，復為商業會
計法第三十三條及六十二條所明訂。又營利事業帳載支出不合稅法規定者，不准減除
，但仍准列帳，勿庸變更帳載，亦經財政部四十七年九月二十日台財稅發字第○七一
○九號函釋在案。查被告初查核定高屏公司之累積未分配盈餘為一、二二五、三二三
元，係其基於課稅之目的，就該公司申報之各項目依法予以調減，非屬高屏公司之實
際所得，揆諸上開商業會計法之規定，於計算該公司之未分配盈餘累積數時仍應以該
公司帳載金額為其依據，亦即被告應將其於高屏公司各項支出項目剔除之金額五、一
七○、八三八．六四元自其核定之稅後可分配盈餘中扣除。詎被告應扣除而未扣除，
反將之計入高屏公司之未分配盈餘，核其所為，顯已違反前揭商業會計法之規定、財
政部函釋及憲法第十九條租稅法律主義之意旨。三、又被告初查以高屏公司截至八十
二年度止之未加徵營利事業所得稅前之可分配盈餘為四、六九五、六六四元云云。惟
查上開金額係以被告核定該公司全年所得額累積數七、三六七、七二八元扣除應納之
營利事業所得稅一、七三四、二三九元、稅後可分配盈餘五、六三三、四八九元及加
徵百分之十之營利事業所得稅三七四、四八一元所得之未分配盈餘累積數，非被告所
稱係未加徵營利事業所得稅前之可分配盈餘，而被告該金額之計算未依上開商業會計
法之規定扣除其剔除之上開五、一七○、八三八．六四元，自非所得稅法第七十六條
之一所稱之未分配盈餘，已如前述，從而被告據以辦理強制歸戶並併入原告八十五年
度營利所得而補徵所得稅，顯屬違誤，一再訴願決定予以維持，亦屬違法，爰請判決
撤銷初查、復查及一再訴願決定等語。
被告答辯意旨略謂︰按「公司組織之營利事業，其未分配盈餘累積數超過資本額二分
之一以上者，應於次一營業年度內，利用未分配盈餘辦理增資，增資後未分配盈餘保
留數，以不超過本次增資後已收資本額二分之一為限；其未依規定辦理增資者，稽徵
機關應以其全部累積未分配盈餘，按每股份之應分配數歸戶，並依實際歸戶年度稅率
，課徵所得稅。前項所稱未分配盈餘，已經主管機關核定之營利事業所得額，減除左
列各項後之餘額為準．．．八、損益計算項目，因超越規定之列支標準，未准列支，
具有合法憑證及能提出正當理由者。」為行為時所得稅法第七十六條之一所明定。又
「未分配盈餘累積數已超過法定限額者，應即行通知公司於文到十日內派員檢送所得
稅法第七十六條之一第二項規定得減除項目之證明文件核對未分配盈餘累積數，並於
文到後一個月內選定就超過可保留額度加徵百分之十營利事業所得稅或於次一年度（
及時歸戶案件）或查獲年度（未及時歸戶案件）之十二月三十一日以前辦理增資或分
配。經核對其未分配盈餘累積數確已超過法定限額，並選定依所得稅法第七十六條之
一規定辦理者，或逾期未選定加徵營利事業所得稅者，稽徵機關應以所得稅法第七十
六條之一第一項規定所稱次一營業年度或未及時歸戶案件查獲年度之十二月三十一日
股東名簿所載股東為對象，於翌年按每股東之應分配數予以歸戶，並將課稅所得資料
通報財政部財稅中心及公司，由公司通知其股東將歸戶課稅所得併入歸戶年度所得申
報納稅，如未將該分配數申報為所得，於核定其該年度所得稅時應併入計課。」復為
財政部七十七年十二月三十日台財稅字第七七○六六七五五○號函釋有案。查依行為
時所得稅法第七十六條之一第二項所稱未分配盈餘，應以主管機關核定之營利事業所
得稅為計算基礎，又該未分配盈餘准予減除損益計算項目，應具有合法憑證或能提出
正當理由者。被告原核定以八十四年十一月二十一日中區國稅東山資字第八四○○一
二六九七號函通知高屏公司檢送減除項目之證明文件以供核對，惟該公司逾期未提示
，又原告於復查及一再訴願階段，亦未檢具相關資料供核，是其空言主張，所訴核無
足採，請判決駁回原告之訴。
　　理  由
按「個人之綜合所得總額，以其全年左列各類所得合併計算之：第一類營利所得：公
司股東所獲分配之股利總額．．．」、「公司組織之營利事業，其未分配盈餘累積數
超過已收資本額二分之一以上者，應於次一營業年度內，利用未分配盈餘辦理增資，
增資後未分配盈餘保留數，以不超過本次增資後已收資本額二分之一為限；其未依規
定辦理增資者，稽徵機關應以其全部累積未分配盈餘，按每股份之應分配數歸戶，並
依實際歸戶年度稅率，課徵所得稅。前項所稱未分配盈餘，以經主管稽徵機關核定之
營利事業所得額，減除本項左列各款之項目之餘額為準。其中損益計算項目，以因超
越規定之列支標準，未准列支，具有合法憑證及能提出正當理由者」，為行為時（八
十六年十二月三十日修正前）所得稅法第十四條第一項第一類、第七十六條之一所明
定。又「未分配盈餘累積數已超過法定限額者，應即行通知公司於文到十日內派員檢
送所得稅法第七十六條之一第二項規定得減除項目之證明文件核對未分配盈餘累積數
，並於文到後一個月內選定就超過可保留額度加徵百分之十營利事業所得稅或於次一
年度（及時歸戶案件）或查獲年度（未及時歸戶案件）之十二月三十一日以前辦理增
資或分配。經核對其未分配盈餘累積數確已超過法定限額，並選定依所得稅法第七十
六條之一規定辦理者，或逾期未選定加徵營利事業所得稅者，稽徵機關應以所得稅法
第七十六條之一第一項規定所稱次一營業年度或未及時歸戶案件查獲年度之十二月三
十一日股東名簿所載股東為對象，於翌年按每股東之應分配數予以歸戶，並將課稅所
得資料通報財政部財稅中心及公司，由公司通知其股東將歸戶課稅所得併入歸戶年度
所得申報納稅，如未將該分配數申報為所得，於核定其該年度所得稅時應併入計課。
」復為財政部七十七年十二月三十日台財稅字第七七○六六七五五○號函釋有案。本
件原告八十五年綜合所得稅申報，被告初查，以其為高屏公司股東，該公司截至八十
二年度止，未加徵營利事業所得稅之未分配盈餘累積數為四、五九五、六六四元，超
過已收資本額一百萬元之法定限額，經被告以東山資字第八四○○一二六九七號函知
高屏公司辦理分配、增資或選擇加徵百分之十營利事業所得稅，經該公司於八十四年
十二月二十七日函復依所得稅法第七十六條之一規定自行分配，並自行分配盈餘一○
○、○○○元。惟該公司截至八十二年度可分配盈餘四、五九五、六六四元，減除自
行分配數一○○、○○○元，及截至前期該公司已同意加徵營利事業所得稅，稅後再
保留之盈餘三、三七○、三四一元後，累積未分配盈餘仍達一、二二五、三二三元，
仍超過該公司實收資本額一百萬元，被告乃依該公司八十四年十二月三十一日股東名
簿所載股東，依規定強制歸戶，核定原告八十五年度綜合所得總額為四、一○○、三
四一元，應補稅額一四五、六一六元。原告不服，以高屏公司業已具文向財政部請示
，該公司歷年以書面審核或查帳核定之所得額是否應先減除所得稅法第七十六條之一
第二項第八款計算項目之數額後，再行強制歸戶，請暫緩辦理云云。申經被告復查決
定，以該公司截至八十二年度止之未分配盈餘超限，被告所屬東山稽徵所以前開中區
東山資字第八四○○一二六九七號函通知該公司對於未分配盈餘累積數倘有疑問，於
函到十日內檢送減除項目之證明文件前往核對，惟該公司逾期未提示，並自行分配一
○○、○○○元，然仍超限，是初查核定依前揭規定辦理未分配盈餘強制歸戶，核定
其八十五年營利所得四二八、八六三元，於法並無不合而未准變更。原告不服，循序
提起行政訴訟，主張被告核定高屏公司之未分配盈餘累積數，就該公司各項支出項目
申報金額予以剔除之五、一七○、八三八．六四元，應不得計入該公司未分配盈餘計
算，詎被告未予扣除，並據以認定高屏公司未分配盈餘超限，而辦理強制歸戶，不但
違反公司法第二百三十二條第二項公司無盈餘時不得分配之規定，亦與商業會計法第
三十三條、第六十二條及所得稅法第七十六條之一等規定相悖云云。經查所得稅法第
七十六條之一規定所稱公司組織之營利事業之未分配盈餘，係指經主管稽徵機關核定
之營利事業所得額，減除同條第二項包括損益計算項目在內各款之餘額為準，原告所
訴該公司之未分配盈餘累積數應以帳載金額為據乙節，自屬無稽。另同條第二項第八
款得減除之損益計算項目須以因超越規定之列支標準，未准列支，具有合法憑證及能
提出正當理由者為限。經查被告所屬東山稽徵所於八十四年十一月二十一日以中區東
山資字第八四○○一二六九七號函通知該公司截至八十二年度止，該公司未加徵營利
事業所得稅之未配盈餘為四、六九五、六六四元，倘就該核定金額有疑問，請於函到
十日內檢送減除項目之證明文件前往核對，惟該公司屆期未為提示，而原告亦無舉證
明該公司之各項申報數額屬實，是被告依前開規定及財政部七十七年十二月三十日台
財稅字第七七○六六七五五○號函釋，按高屏公司八十四年十二月三十一日股東名簿
所載股東，依規定強制歸戶，歸課原告八十五年度營利所得四二八、八六三元，併計
原告當年度綜合所得總額四、一○○、三四一元，核定應補稅額一四五、六一六元，
於法並無不合。又查被告初核高屏公司截至八十二年止未分配盈餘金額為四、六九五
、六六四元，係以該公司上期未分配盈餘累積數四、三七○、三四一元及當年度可分
配盈餘金額三二五、三二三元兩者合計之所得，並無違誤，此有財政部臺灣省中區國
稅局所製該公司未分配盈餘累積數計算表（核定表）可稽，原告此部分指摘，亦顯失
據。末查稅捐稽徵機關為行使國家徵稅權，並達租稅負擔公平原則，而依據稅法規定
，就企業申報金額予以調整以作為課稅所得之依據，與企業為提供其利害關係人明瞭
經營狀況而依商業會計法規定所為會計事務處理或製作報表，兩者性質迥不相同，自
無商業會計法之適用，是原告訴稱被告據以核課稅額違反商業會計法規定云云，亦無
可採，綜前所述，原處分尚無違誤，一再訴願決定予以維持，俱無不合。原告起訴論
旨為無理由，應予駁回。
據上論結，本件原告之訴為無理由，爰依行政訴訟法施行法第二條、行政訴訟法第九
十八條第三項前段，判決如主文。
中　　華　　民　　國　　九十一　　　年　　　二　　　　月　　　一　　　　日
                    最 高 行 政 法 院  第 一 庭
                                審 判 長 法  官　　　黃　綠　星
                                         法  官      彭　鳳　至
                                         法  官　　　黃　合　文
                                         法  官　　　黃　璽　君
                                         法  官　　　廖　宏　明
右  正  本  證  明  與  原  本  無  異
　　　　　　　　　　　　　　　　　　　　 法院書記官　彭　秀　玲
中　　華　　民　　國　　九十一　　　年　　　二　　　　月　　　一　　　　日
